【裁判字號】    95,上訴,455
【裁判日期】    950509
【裁判案由】    偽造有價證券等
【裁判全文】
臺灣高等法院高雄分院刑事判決         95年度上訴字第455號
上  訴  人  臺灣高雄地方法院檢察署檢察官
被      告  丙○○
指定辯護人   本院公設辯護人乙○○
上列上訴人因被告偽造有價證券等案件，不服臺灣高雄地方法院
93年訴字第330 號中華民國94年12月1 日第一審判決（起訴案號
：臺灣高雄地方法院檢察署92年度偵字第4378號），提起上訴，
本院判決如下：
    主  文
原判決關於偽造有價證券部分撤銷。
丙○○意圖供行使之用，而偽造有價證券，處有期徒刑參年，偽
造之李政衛簽發發票日91年7 月30日、到期日91年10月30日、票
號：389461號、面額新台幣貳拾壹萬參仟元之本票壹張沒收。
其他上訴駁回。
    事  實
一、緣丙○○與甲○○有金錢往來糾紛，丙○○經甲○○屢次催
    討，竟未經李政衛之授權，並意圖供行使之用，於民國91年
    7 月30日，在高雄市三商人壽1715號營業處，擅自偽造「李
    政衛」之簽名署押1 枚，簽發發票人李政衛、發票日91年7
    月30日、到期日91年10月30日、票號：389461號、面額新台
    幣（下同）21萬3 仟元、發票地「南市○○路301 號」之本
    票1 張，經由不知情之洪寶霞轉交予甲○○收執以為搪塞，
    而持以行使。嗣甲○○屆期持上開偽造之本票向李政衛提示
    請求付款，經李政衛告知其並未簽發，亦未授權丙○○簽發
    上開本票，而拒絕兌現付款，甲○○始知上情。
二、案經甲○○訴請臺灣高雄地方法院檢察署檢察官偵查起訴。
    理  由
壹、證據能力部分：
一、按證人、鑑定人依法應具結而未具結者，其證言或鑑定意見
    ，不得作為證據；被告以外之人於偵查中向檢察官所為之陳
    述，除顯有不可信之情況者外，得為證據，刑事訴訟法第15
    8 條之3 、第159 之1 第2 項分別定有明文。證人李政衛於
    偵查中，接受臺灣高雄地方法院檢察署檢察官之訊問，經檢
    察官依刑事訴訟法告以具結義務及偽證罪之處罰後，由李政
    衛依法具結而為之證述，此有偵訊筆錄及證人結文各1 件（
    見92年度偵字第4378號卷第5 、8 至13頁）在卷可證。且此
    部分亦未據被告暨其辯護人，就證人李政衛於偵查中之陳述
    是否顯有不可信之狀況詳加釋明，參以上揭法條規定，本院
    自得以證人李政衛於偵查中之證述採為本件認定事實之證據
    。
二、按刑事訴訟法上「證據排除原則」，係指將具有證據價值，
    或真實之證據因取得程序之違法，而予以排除之法則。而私
    人之錄音、錄影之行為所取得之證據，應受刑法第315 條之
    1 與通訊保障及監察法之規範，私人違反此規範所取得之證
    據，固應予排除。惟依通訊保障及監察法第29條第3 款之規
    定「監察者為通訊之一方或已得通訊之一方事先同意，而非
    出於不法目的者，不罰」，通訊之一方非出於不法目的之錄
    音，所取得之證據，即無證據排除原則之適用（最高法院92
    年度台上字第2677號、94年度台上字第716 號判決參照）。
    本件告訴人甲○○所提出之其於91年9 月18日與其母親呂蔡
    月英、朋友蕭湘瓊，至高雄三商人壽1715號營業處與被告間
    之對話，業經通話之一方即告訴人甲○○予以錄音，前開錄
    音之內容為確認告訴人與被告間有關互助會與本票之事，且
    錄取錄音帶之目的係為保留告訴人與被告間對話過程之證據
    ，均非出於不法之目的，並無任何竊聽或竊錄他人之行為，
    而證據排除之目的係在杜絕偵察機關之違法搜索、監察，而
    未及於私人之合法蒐證行為，依照前開最高法院判決意旨，
    前開錄音取得之證據（即錄音帶及其譯文），即具有證據能
    力，合先敘明。
三、按刑事訴訟法第159 條第1 項規定：被告以外之人於審判外
    之言詞或書面陳述，除法律有規定者外，不得作為證據。被
    告以外之人於審判外之言詞或書面陳述，即所謂傳聞證據。
    由於傳聞證據有悖法院直接審理及言詞審理之精神，妨礙當
    事人之反對詰問權，影響程序正義之實現，除法律有規定者
    （例如同法第159 條第2 項、同法第159 條之1 至之5 、同
    法第206 條等）外，原則上不具證據能力。本件告訴人甲○
    ○所提出之其與其母親呂蔡月英於91年9 月27日，至台南市
    ○○路339 號與證人李政衛、劉美枝之對話內容錄音帶及譯
    文，係被告以外之人於審判外之言詞或書面陳述，且辯護人
    於本院審理時亦聲明異議，是經核與刑事訴訟法第159 條第
    2 項、第159 條之1 至之5 、第206 條例外得為證據之規定
    均不相符，依法刑事訴訟法第159 條第1 項之規定不得作為
    證據。
貳、實體部分：
甲、偽造有價證券有罪部分：
一、訊據被告丙○○對其於上開時地，以李政衛之名義，簽發上
    開本票1 張之事實坦承不諱，惟矢口否認有偽造有價証券之
    犯行，辯稱：因為當時我身上沒有錢，而我平常有跟我姐姐
    借票的習慣，所以我打電話給我姐姐，我有跟她說我的狀況
    ，我姐姐叫我開1 張票給甲○○，因為之前跟姐姐借票，都
    是姐夫的，所以我才開我姐夫（李政衛）的本票給甲○○云
    云。然查：
（一）證人李政衛於偵查時證稱：我當時之意見是叫丙○○簽發
      1 張票據給甲○○，我不知他是以我名義簽發本票給甲○
      ○，後來丙○○用我名義簽發本票給甲○○以後，我才知
      道丙○○以我名義簽發本票給甲○○；甲○○持本票向我
      提示付款時，我覺得很煩，才說你們的事，自己處理等語
      （見92偵字第4378號卷11頁反面、12頁）；復於原審審理
      時證稱：被告未向我借過本票，我有交代我太太支票可以
      借被告，但沒有交代本票部份；甲○○有持票至台南市○
      ○路339 號找我時，甲○○之母親呂蔡月英問我本票是否
      我開的，我說不是，並有說我怎麼可能交代被告開本票給
      你等語（見原審卷第176 、177 頁）。另證人劉佳蓉（原
      名劉美枝）即證人李政衛之妻於原審審理時證稱：被告跟
      我聯絡借支票，當時我剛好支票用完，被告又很急，說她
      沒辦法上班，有人一直打電話騷擾她，我告訴她不然你先
      開1 張本票給他，等領到支票再換回來，在這之前沒有使
      用過本票，所以我先生不會交代我本票的事，我只叫他開
      1 張本票，沒有告訴被告開誰名義的本票等語（見原審卷
      第180 至182 頁）。是證人李政衛既未使用過本票，亦未
      交代其妻有關本票之事，嗣告訴人甲○○持票向其提示請
      求付款時又遭其拒絕兌現付款，故證人李政衛並未同意授
      權被告簽發以其名義為發票人之上開本票甚明。至證人李
      政衛於原審審理時雖證稱：被告借支票係找我太太，被告
      跟我太太講，就算是取得我之同意，算是概括授權把票借
      給被告等語（見原審卷第174 至175 頁），證人劉佳蓉（
      原名劉美枝）雖於原審審理時亦證稱：我交代被告開1 張
      本票，我以為是要開李政衛名義的本票，因為這樣才能用
      李政衛的支票去換回來等語（見原審卷第18 1頁），核與
      其2 人上開所述不符，且豈有妻子以夫之名義借票予他人
      ，而夫竟不知情之理？亦與常理有違，是顯係串飾迴護之
      詞，諉無可採。
（二）再參以：上開本票上發票人之地址記載為：南市○○路30
      1 號，有該本票影本1 張附卷可按（見91發查字第6550號
      卷第7 頁），而證人李政衛確實之地址（店址）為：台南
      市○○路339 號，業據證人李政衛於原審時證述明確（見
      原審卷第176 頁），是上開本票上發票人之地址顯然記載
      錯誤；尤以票據具有流通性，為確保持票人得以持票向發
      票人提示請求付款，發票人之地址實為重要之記載事項，
      故上開本票若係經證人李政衛授權簽發，則發票人之地址
      理當正確記載，豈有記載錯誤而影響持票人權益之理？是
      由此益證，上開本票之簽發並未經證人李政衛之授權無訛
      。
（三）綜上所述，被告前開所辯，係屬卸責之詞，不足採信，被
      告上開偽造本票之犯行已堪認定。
二、核被告之行為，係犯刑法第201 條第1 項之偽造有價證券罪
    。被告偽簽署押之行為，應係偽造有價證券之階段行為，而
    行使偽造有價證券之低度行為，為偽造有價證券之高度行為
    所吸收，均不另論罪。行使偽造有價證券部分係利用不知情
    之洪寶霞為之，係間接正犯，併予明。
三、原判決就被告偽造有價證券罪部分未詳予推究，逕為被告無
    罪之判決，顯有未洽。檢察官上訴意旨，指摘原判決此部分
    不當，為有理由，原判決此部分既有可議，自應由本院撤銷
    改判。爰審酌被告偽造本票，影響社會交易安全秩序，犯後
    否認犯行，惟念其所偽造本票僅1 張，且票面金額尚非甚巨
    等一切情狀，量處有期徒刑3 年。又被告所偽造如主文所示
    之上開本票1 張，依刑法第205 條之規定，不問屬於犯人與
    否，併予以宣告沒收。
乙、侵占無罪部分：
一、公訴意旨略以：被告丙○○於民國89年10月間，介紹告訴人
    甲○○參加其姐夫李政衛召募自89年10月5 日起至91年8 月
    5 日止，會員連會首共21會，每會新臺幣（下同）10,000元
    之民間互助會，告訴人甲○○不疑有他均按月繳納會款予被
    告丙○○轉交會首，嗣於91年6 月間，甲○○標得會款共計
    21萬3 仟元，會首李政衛已如數將會款交付被告丙○○，詎
    被告丙○○竟意圖為自己不法之所有，拒不交付上開會款予
    告訴人甲○○，而予以侵占入己。因認被告丙○○涉犯刑法
    第335 條第1 項侵占罪嫌云云。
二、按被告未經審判證明有罪確定前，推定其為無罪。犯罪事實
    應依證據認定之，無證據不得認定犯罪事實；不能證明被告
    犯罪者，應諭知無罪之判決，刑事訴訟法第154 條第1 項、
    第2 項、第301 條第1 項定有明文。次按認定不利於被告之
    事實，須依積極證據，苟積極證據不足為不利於被告事實之
    認定時，即應為有利於被告之認定，更不必有何有利之證據
    ；且被告否認犯罪所持之辯解縱屬不能成立，仍非有積極證
    據足以證明其犯罪行為，不能遽為有罪之認定；而認定犯罪
    事實所憑之證據，雖不以直接證據為限，間接證據亦包括在
    內，然而無論直接或間接證據，其為訴訟上之證明，須於通
    常一般之人均不致有所懷疑，而得確信其為真實程度者，始
    得據為有罪之認定，倘其證明尚未達此一程度，而有合理懷
    疑存在時，事實審法院復就其心證上理由予以闡述，敘明其
    如何無從為有罪之確信，因而為無罪之判決，尚不得任意指
    為違法，此分別有最高法院30年上字第816 號判例、30年上
    字第1831號判例、76年台上字第4986號判例可資參照。又告
    訴人之告訴，係以使被告受刑事訴追為目的，是其指訴是否
    與事實相符，仍應調查其他證據以資審認，必被害人所述被
    害情形，無瑕疵可擊，且就其他方面調查，又與事實相符，
    始足據為有罪判決之基礎。且告訴人之指訴，係以使被告判
    罪處刑為目的，故多作不利於被告之陳述，自不得以其指訴
    為被告犯罪之唯一證據，亦有最高法院52年台上字第1300號
    判例意旨、81年度台上字第3539號、84年度台上字第5368號
    裁判意旨可資參照。
三、本件公訴人認被告丙○○涉犯侵占犯行，無非係以被告自白
    代李政衛簽發本票、告訴人甲○○之指訴、證人李政衛之證
    詞、互助會會單1 紙、本票1 紙、錄音帶譯文2 份為主要論
    據。惟訊據被告固坦承曾以李政衛名義簽發本票，惟堅詞否
    認有何侵占之犯行，辯稱：剛開始有說讓一會給甲○○，但
    是後來甲○○都沒有拿會錢給我，會單上也是我的名字，會
    錢也是我在繳，我沒有侵占甲○○之會款等語。經查：
（一）系爭互助會乃證人李政衛任會首而對外召集，為1 萬元之
      外標會，會員21人，會期自89年10月5 日起至91年8 月5
      日止，會款應於每月5 日至8 日內繳交，被告參加2 會，
      依排定之標會日期，應分別於91年3 月5 日及同年6 月5
      日得標等情，業據被告坦認屬實，核與告訴人甲○○指訴
      情節相符，並有系爭互助會會單（見92偵字第4378號卷第
      8 頁）在卷可稽，足認被告此部分之自白確與事實相符，
      堪予採信。
（二）告訴人雖陳稱：我均有按期以領取現金或匯款至被告指定
      帳戶之方式繳交會錢予被告等語，並提出繳交會錢明細表
      2 份、華南商業銀行存款往來明細、大樹郵局交易往來明
      細等為證（詳原審卷第48至59頁、96至118 頁）。惟依告
      訴人所提出之明細表觀之，告訴人繳交會錢之日期（除加
      會部分）分別為89年10月24日、89年11月17日、89年11月
      30 日 、89年12月29日、90年2 月9 日、90年3 月5 日、
      90年3 月28日、90年5 月2 日、90年5 月14日、90年7 月
      9 日、90年9 月5 日、90年10月16日、90年12月25日、91
      年2 月7 日、91年4 月3 日、91年7 月1 日，繳交會錢之
      日期並不一致，頗為雜亂，與一般民眾繳納會錢均於每個
      月固定幾日之常情有所不同，復與告訴人於原審審理時證
      稱：我均有於每月5 日前後幾天按時繳納會錢等語不符（
      見原審卷第186 頁），亦與系爭互助會會單所載會款應於
      每月5 日至8 日內繳交等情有異。再者，依上開明細表所
      載，告訴人共有14次是提領現金交付予被告，而告訴人雖
      有提出提款之帳戶往來明細，惟並無法提出確實交付現金
      予被告之收據資料或證人等以實其說，是告訴人是否確實
      交付此14筆現款予被告，實尚無法確信。又依告訴人所述
      其每月應交付1 萬5 仟元會款予被告，然依告訴人繳款明
      細所載，告訴人分別有匯款25,157元、14,243元、40,000
      元、23,358元、50,000元、10,000元、亦有分別交付現金
      30,000元、20,000元、50,000元、60,000元、16,000元等
      紀錄，而此中，更有於5 月14日即預付6 月5 日、6 月20
      日、7 月5 日會錢；於7 月9 日即預付8 月5 日、9 月5
      日、9 月20日會錢；於10月16日即預付12月5 日、12月20
      日、1 月5 日會錢；於2 月7 日預付3 月5 日、3 月20日
      、4 月5 日會錢等情形，是依告訴人所提出繳交會錢之日
      期與金額等情形，實與一般繳交會款之常情有違。而告訴
      人固稱會款之金額之所以非為整數，係因被告有時會向伊
      借錢，而從下1 期會款中扣除，然告訴人亦無提出借據等
      資料以證其說為真，是就告訴人所匯金額非為整數，且與
      其應繳交會錢1 萬5 仟元差異之大等情，實有可疑。
（三）再依告訴人上開明細表所載於89年12月20日、90年3 月20
      日、90年6 月20日、90年9 月20日、90年12月20日、91年
      3 月20日、91年6 月20日分別有加會之情形，惟此已與系
      爭互助會會單所載有所不符，況如依告訴人所述，則被告
      於91年6 月得標之會款即應遠遠不只21萬3 仟元，則為何
      告訴人卻只向被告催討21萬3 仟元之會款，又設若會款並
      不只21萬3 仟元，則告訴人為何同意被告只開立金額為21
      萬3 仟元之本票，亦與常理不符，益證告訴人所述有按期
      繳交會款與被告等情，尚難採信。
（四）就告訴人所提匯款及交付現金資料，被告辯稱：係告訴人
      繳交客戶保費及被告幫忙告訴人代繳醫療費用、所得稅等
      款項等語，並提出三商人壽保險公司臨時報帳單、所得稅
      核定稅額繳款書、國立成功大學醫學院附設醫院收據等為
      證（見92偵字第4378號卷第112 至123 頁），參酌被告與
      告訴人於90、91年間確曾同時任職於三商人壽，是有保費
      繳交之往來應為平常，又如非確有代為繳款之情，被告何
      以能提出告訴人之所得稅、醫療費收據，足認被告上開所
      辯，尚非完全無據。
（五）況依證人即告訴人甲○○於原審審理時證述：我所交付之
      會錢，有一次是經由張麗美轉交給被告；我有跟張麗美講
      那是會錢等語（見原審卷第184 頁），惟此與證人張麗美
      於原審審理時具結證稱：我認識甲○○，甲○○和被告都
      曾在我的營業處上班。我在公司有嚴禁同仁跟會，如果他
      們私底下跟會也不會讓我知道；甲○○是否曾經拿1 萬5
      仟元給我轉交給被告，因時間已經很久不記得；在91年5
      月2 日甲○○有無拿錢給我轉交給被告，因時間太久，我
      也沒有印象等語（見原審卷第210 至212 頁）。是證人張
      麗美之證詞亦與告訴人所述不符，亦無法證明告訴人有繳
      交匯款與被告之情事。
（六）參以證人李政衛於原審審理時證述：甲○○有當面向我要
      會款，但我回答說我沒有欠你錢，你為何要向我要錢；他
      說他是會員，但是我說會單上面沒有他的名字。我沒有無
      收過甲○○的會錢，會錢都是被告直接匯給我的等語。（
      見原審卷第172 至178 頁）；且證人劉佳蓉（原名劉美枝
      ）於原審審理時亦證述：被告有參加二會，二會都以被告
      的名義參加；被告沒有無跟我說，其中一會是她朋友的。
      我和甲○○不認識，他沒有參加這個互助會。甲○○沒有
      繳過會錢給我等語（見原審卷第178 至180 頁），是證人
      李政衛、劉佳蓉並未收受過告訴人之會錢，亦不知告訴人
      有參加系爭互助會之事無訛。雖證人李政衛於偵查中曾證
      述：被告曾告知將一會讓與甲○○等語（見92偵字第4378
      號卷第10頁反面），及證人呂蔡月英於原審審理時證稱：
      被告有承認會單上有告訴人之名字，惟我並未親眼看見甲
      ○○匯款或交付會錢給被告等語（見原審卷第188 、189
      頁），然被告本並未否認有讓與一會與告訴人之協議，故
      就證人李政衛及呂蔡月英此部分之證詞，亦無法證明告訴
      人有履行約定，繳交系爭互助會之會款。
（七）又證人證人蕭粹穎（原名蕭湘瓊）於原審審理時證稱：91
      年9 月18日我和甲○○及呂蔡月英到高雄三商人壽找被告
      時，被告有說會單上有甲○○的名字，被告也表示甲○○
      有按時繳交會錢，願意把會錢還給甲○○等語（見原審卷
      204 至205 頁），惟依告訴人所提出之於91年9 月18日與
      其母親呂蔡月英、朋友蕭粹穎（原名蕭湘瓊）至高雄三商
      人壽1715號營業處，與被告間對話之錄音譯文內容觀之，
      被告並未表示甲○○有按時繳交會錢，願意把會錢還給甲
      ○○，而僅言及會單上有甲○○的名字，有該錄音譯文在
      卷可按（見92偵字第4378號卷第29至33頁）；是證人蕭粹
      穎（原名蕭湘瓊）所證述被告表示甲○○有按時繳交會錢
      ，願意把會錢還給甲○○等情，即無可採。又被告於91
      年9 月18日曾自承會單上有告訴人之名字等情，惟此至多
      能證明被告有參加上開互助會，然並無法以此即推認被告
      確有按期繳交會錢予被告。
（八）綜上所述，告訴人是否確有按期繳交會錢予被告，本院認
      為仍存有合理之懷疑，尚未到達確信其為真實之程度。而
      按刑法上之侵占罪，須持有人變易其原來之持有意思而為
      不法所有之意思，始能成立。本件被告既係本於合法原因
      而取得前開會款，主觀上並無不法所有之意思，自無從逕
      以刑法侵占罪責相繩之。此外，復查無其他積極證據足資
      證明被告有何侵占之犯行，揆諸前揭法律規定及說明，被
      告此部分之犯罪自屬不能證明。
四、原審就被告侵占罪部分以被告罪證不足，而為被告無罪之諭
    知，核無違誤；檢察官認原審未為有罪判決為不當，提起上
    訴，指摘原判決此部分不當，為無理由，應予駁回。
據上論結，應依刑事訴訟法第368條、第369 條第1 項前段、第
364 條、第299 條第1 項前段，刑法第201 條第1 項、第205 條
，罰金罰鍰提高標準條第1條前段，判決如主文。
本案經檢察官陳新慶到庭執行職務。
中    華    民    國    95    年    5     月    9     日
            刑事第五庭  審判長法  官  曾永宗
                              法  官  任森銓
                              法  官  陳  箐
以上正本證明與原本無異。
偽造有價證券部分如不服本判決應於收受本判決後10日內向本院
提出上訴書狀，其未敘述上訴理由者，並得於提起上訴後10 日
內向本院補提理由書狀（均須按他造當事人之人數附繕本）「切
勿逕送上級法院」。
侵占部分不得上訴。
中    華    民    國    95    年    5     月    9     日
                              書記官  魏文常
附錄本件判決論罪科刑法條：
中華民國刑法第201條：
意圖供行使之用，而偽造、變造公債票、公司股票或其他有價證
券者，處3 年以上10年以下有期徒刑，得併科3 千元以下罰金。
行使偽造、變造之公債票、公司股票或其他有價證券，或意圖供
行使之用，而收集或交付於人者，處1 年以上7 年以下有期徒刑
，得併科3 千元以下罰金。


司法院資訊處製作；財團法人民間司法改革基金會備份。
